【裁判字號】    97,簡上,198
【裁判日期】    990629
【裁判案由】    清償債務
【裁判全文】
臺灣桃園地方法院民事判決             97年度簡上字第198號
上  訴  人  甲○○
被  上訴人  乙○○
上列當事人間請求清償債務事件，上訴人對於民國97年10月29日
本院桃園簡易庭97年度桃簡字第1146號第一審民事簡易判決提起
上訴，於民國99年6月8日言詞辯論終結，本院判決如下：
    主  文
上訴駁回。
第二審訴訟費用由上訴人負擔。
    事實及理由
一、上訴人起訴主張：第三人丙○○（原名郭盈志）於民國96年
    8月16日向上訴人稱被上訴人要借款新台幣（下同）384,000
    元，約定清償期為96年9 月30日，上訴人基於信任第三人丙
    ○○而借款，並於96年8 月16日將系爭款項匯入被上訴人設
    於中華商業銀行之帳戶內，被上訴人既否認兩造有消費借貸
    關係，被上訴人收受系爭款項顯無法律上之原因。被上訴人
    雖辯稱與第三人丙○○間有消費借貸關係云云。然被上訴人
    與第三人丙○○離婚後，有關友仲工程行（其負責人為丙○
    ○）之帳務，第三人丙○○仍借用被上訴人之中華商業銀行
    帳戶使用匯入。依此，縱使被上訴人前曾於96年7月2日提款
    480,000 元，並轉匯入友仲工程行設於中華商業銀行桃園分
    行之帳戶內，實際應係代收友仲工程行之帳款，並非被上訴
    人與第三人丙○○間有債務關係。又據被上訴人所持面額10
    0,000 元之支票，係96年12月19日以後簽發，非被上訴人所
    答稱係96年8月間取得；且被上訴人曾於96年7月18日持訴外
    人元貞空間設計工程有限公司之銀行存簿領款，並以自己名
    義匯入友仲工程行設之銀行帳戶，被上訴人確有為友仲工程
    行代為處理帳款事務；又觀之友仲工程行之銀行帳戶存款餘
    額於96年7月2日尚有1,175,483元，豈需向被上訴人借款480
    ,000元等情，足徵被上訴人與第三人丙○○間並無債務關係
    。被上訴人復辯稱第三人丙○○已於96年10月16日簽發面額
    400,000 元之支票清償系爭款項云云。惟觀該紙支票係於96
    年8 月11日交由訴外人朱國瑋（即朱錦源）代收，而第三人
    丙○○向上訴人借款係於96年8 月16日，顯該紙支票應係清
    償另筆借款，與本件債務無關。爰依民法第179 條不當得利
    規定，請求被上訴人返還系爭款項等情，並聲明：原判決廢
    棄；被上訴人應給付上訴人384,000 元及自96年9 月30 日
    起至清償日止，按年息5%計算之利息。
二、被上訴人則以：其並不認識上訴人，也未曾聯絡過，更無借
    款之事。實係第三人丙○○曾於96年7月2日向被上訴人借款
    480,000 元，被上訴人即自中華商業銀行帳戶內取款轉帳至
    友仲工程行設於中華商業銀行桃園分行之帳戶內，並約定清
    償日為96年8月16日，屆時第三人丙○○會請人匯款384,000
    元至被上訴人之銀行帳戶內，不足之金額則開立面額100,00
    0 元之支票，用以清償上開借款，惟該支票迭經被上訴人催
    討後，第三人丙○○才於96年底交付，繼之經提示但仍未獲
    兌現，故被上訴人收受上訴人所匯系爭款項，係第三人丙○
    ○為清償借款。而上訴人與第三人丙○○間之借款債務，業
    經第三人丙○○於96年10月16日簽發面額為400,000 元（含
    利息16,000元）之支票交予上訴人之二姊洪淑卿代為受領清
    償而消滅等情置辯。並聲明：駁回上訴。
三、上訴人主張其於96年8月16日匯款384,000元至被上訴人設於
    中華商業銀行帳戶等情，業據其提出中華商業銀行匯款回條
    聯影本1 紙附原審卷（參本院97年司促字第20785 號卷第6
    頁）可證，並為被上訴人所不爭執，堪信為真實。
四、上訴人起訴主張：被上訴人收受前開384,000元匯款，並無
    法律上之原因之情，為被上訴人所否認，並以伊前夫欠伊48
    萬元借款，而以前揭匯款部分清償借款48萬元等情置辯。經
    查：
    (一)被上訴人確有於96年7 月2 日匯款48萬元至友仲工程行（
      丙○○所經營）設於中華商業銀行之帳戶，有被上訴人提
      出之取款憑條、被上訴人及友仲工程行於中華商業銀行之
      往來明細（參本院卷第20頁、第74頁至77頁）可證。且參
      諸證人丙○○到庭證稱：（問：是否知道96年8 月16日上
      訴人曾經匯款至被上訴人戶頭裡？）知道，38萬4 千元，
      因為當時我開了一張40萬的支票委由朱國瑋去幫我調現。
      （問：錢為什麼會匯到被上訴人的戶頭？）因為我有向被
      上訴人借錢，他向我要回，當時我沒有錢就用這支票來調
      換。（問：40萬支票是否此0000000 編號之支票？）是的
      （見本院98年5 月14日準備程序筆錄）等情，可知被上訴
      人抗辯丙○○欠其48萬元，匯款384,000 元係部分清償該
      48萬元借款之情，應可採信，是被上訴人取得上開款項，
      有法律上之原因。
    (二)上訴人雖主張係被上訴人之前夫丙○○代被上訴人向上訴
      人借款，其才匯款384,000 元之情，然為被上訴人所否認
      ，查，證人朱錦源（即朱國瑋）雖於原審證稱：在96年8
      月初某日晚上7 、8 點時，郭盈志（即丙○○）說有事要
      與我討論請我過去他公司，我去時郭盈志有告訴我要幫太
      太（即被上訴人）借錢之事，問我有沒有錢借他，我說沒
      有，郭盈志就問我有沒有其他朋友可以幫忙，後來我就打
      電話給原告（即上訴人），隔了2 天才約原告（即上訴人
      ）到郭盈志的公司談，郭盈志就直接與原告談他太太要借
      錢之事，我當時聽到的金額大約是400,000 元，正確金額
      我不清楚，後來原告說要回去想想再答覆，之後的事情我
      就不知道了。而兩次在郭盈志公司談借錢事宜，被告（即
      被上訴人）都沒有在場等情（參原審97年9 月8 日言詞辯
      論筆錄第2 、3 頁），證人朱錦源復於本院證稱：是郭盈
      志（即丙○○）說因為他老婆要借錢之情（參本院卷第28
      頁），惟上訴人既為貸與人，大老遠從台中到桃園市來談
      借款之事，此顯與借款之人急於用錢而至貸與人住居所（
      或營業所）商求借款之常情不符，且來桃園後，又未見到
      其等所謂之實際借款人（即被上訴人），如何徵信借款人
      之信用確保日後必能還錢？參諸證人朱錦源係上訴人之男
      友，且與丙○○有投資上之糾紛，是其證言恐有偏頗上訴
      人之虞，況證人丙○○到庭證述（問：對於朱錦源在原審
      曾說，他聽到你是幫被上訴人借錢，有何意見？）沒有這
      件事情（參本院98年5 月14日準備程序筆錄），可知證人
      丙○○亦否認上開384,000 元係伊代被上訴人向上訴人借
      款，故上訴人主張被上訴人委請丙○○向其借款之情，不
      足採信。
    (三)證人丙○○於本院證述：（問：是否知道96年8 月16日上
      訴人曾經匯款至被上訴人戶頭裡？）知道，38萬4 千元，
      因為當時我開了一張40萬的支票委由朱國瑋去幫我調現。
      （參本院98年5 月14日準備程序筆錄），並有被上訴人提
      出該支票影本為證（見本院卷第21頁），而證人朱錦源亦
      不否認前開支票影本上「朱國瑋代領8 ／11」是伊所填載
      ，觀諸上開支票影本之發票日為前開匯款日（即96年8 月
      16日）後2 個月即96年10月16日、票面金額為40萬元，可
      推知借款40萬元，2 個月後還款，先扣月息2 分共16,000
      元（400,000 元×月息2%×2 個月=16,000 元），實際取
      得借款（匯款）384,000 元，此尚與民間借款月息2 分，
      先扣取利息之情相符，而上訴人亦無法提出被上訴人向其
      借款所開立之借據（或支票或本票），是證人丙○○證述
      是伊開立上開支票委請朱錦源向他人借款，並將所借之款
      384,000元逕匯入被上訴人帳戶之情，應可採信。
五、綜上所述，被上訴人取得前開384,000 元並非無法律上之原
    因，從而，上訴人依不當得利之法律關係，請求判決被上訴
    人應給付384,000 元，及自96年9 月30日起至清償日止，按
    年息5%計算之利息為無理由，自不應准許。原審為上訴人敗
    訴之判決，並無不合。上訴意旨指摘原判決不當，求予廢棄
    改判，為無理由，應予駁回。
六、據上論結，本件上訴為無理由，依民事訴訟法第463 條、第
    436 條之1 第3 項、第449 條第1 項、第78條，判決如主文
    。
中    華    民    國    99    年     6    月    29    日
                民事第一庭審判長法  官  郭琇玲
                                法  官  陳振嘉
                                法  官  吳爭奇
上列正本證明與原本無異。
不得上訴。
中    華    民    國    98    年     6    月    30    日
                                書記官  黃瓊儀

司法院資訊處製作；財團法人民間司法改革基金會備份。
